---
title: "Elecciones 2011 - Análisis votos en blanco"
output: html_document
---

```{r}
knitr::opts_chunk$set(fig.width = 8, fig.height = 8)
source("functions.R")
library(ggplot2)
theme_set(theme_bw(16))
# Read raw data
file_path <- "~/Dropbox/data/elecciones20112015/04_201105_1_sheet1.csv"
elections <- readRawData(file_path)
# Processed data, saved by processElectionData.R
load("~/Dropbox/data/elecciones20112015/elections2011_processed.Rda")
```

Hay `r nrow(elections)` localidades en total. Por curiosidad, ¿cómo se reparte esto en términos de población?

```{r}
ggplot(elections) + geom_histogram(aes(x = Población), fill = "white",
                                   color = "black", binwidth = 1 / 10) +
    scale_x_log10(breaks = 10 ^ (1:6),
                  labels = c(as.character(10 ^ (1:4)), 
                             "100000", "1000000")) + 
    xlab("Población (escala logarítmica, base 10)") +
    ylab("Número de municipios\n") +
    theme(axis.text.x = element_text(angle = 45, hjust = 1))
```

En general, ¿cuánto voto en blanco hay?

```{r}
elections$voto_blanco_p <- with(elections, 
                                (Votos.en.blanco / Votos.válidos) * 100)

# Create a new ordered factor, plot looks better
elections$comunidad_blanco <- reorder(elections$Nombre.de.Comunidad,
                                      elections$voto_blanco_p,
                                      median)

ggplot(elections) + geom_boxplot((aes(x = comunidad_blanco, 
                                      y = voto_blanco_p))) +
    coord_flip() + xlab("Comunidad o Ciudad Autónoma\n") +
    ylab("\nPorcentaje de voto en blanco [%]")
```

En general se vota poco en blanco (de media, un `r mean(elections$voto_blanco_p)`), pero hay municipios pequeños en los que está a la orden del día:

```{r}
elections[order(-elections$voto_blanco_p), c("Nombre.de.Municipio", 
                                             #"Nombre.de.Comunidad", 
                                             "voto_blanco_p", 
                                             "Población")][1:20, ]
```

Ya que estamos, lo mismo se puede hacer para el voto nulo:

```{r}
elections$voto_nulo_p <- with(elections, 
                                (Votos.nulos / Votos.válidos) * 100)

# Create a new ordered factor, plot looks better
elections$comunidad_nulo <- reorder(elections$Nombre.de.Comunidad,
                                      elections$voto_nulo_p,
                                      median)

ggplot(elections) + geom_boxplot((aes(x = comunidad_nulo, 
                                      y = voto_nulo_p))) +
    coord_flip() + xlab("Comunidad o Ciudad Autónoma\n") +
    ylab("\nPorcentaje de voto nulo [%]")
```

Ese pueblo de La Rioja es `r elections[which(elections$voto_nulo_p == max(elections$voto_nulo_p)), "Nombre.de.Municipio"]`, donde [votaron 8 personas](http://elecciones.lainformacion.com/municipales/2011/la-rioja/la-rioja/valdemadera.html) de 9 censadas y hubo 5 votos nulos.

El código para la función que calcula D'Hont no tiene en cuenta estas situaciones anómalas y realmente no sé cómo se procede al cálculo de concejales en estos casos. Además, en localidades de menos de 250 habitantes el sistema es [ligeramente diferente](http://www.juntaelectoralcentral.es/portal/page/portal/JuntaElectoralCentral/Ley%20Org%C3%A1nica%20del%20R%C3%A9gimen%20Electoral%20General?_piref53_9636063_53_9634063_9634063.next_page=/jec/ContenidoLeyRegimenElectoral&idContenido=424262&idLeyJunta=1&idLeyModificacion=423557) (gracias, [Prosikito](https://twitter.com/prosikito8/status/600325850509217792)) y el archivo de Excel tiene otra hoja con datos para estos municipios. **De aquí en adelante, utilizaré únicamente datos de municipios con más de 250 habitantes**.

```{r}
elections <- elections[elections$Población > 250, ]
election_processed <- election_processed[election_processed$town %in% elections$Nombre.de.Municipio,]
```

Quedan un total de `r nrow(elections)` localidades a analizar. Podemos repetir los gráficos anteriores:

```{r}
ggplot(elections) + geom_boxplot((aes(x = comunidad_blanco, 
                                      y = voto_blanco_p))) +
    coord_flip() + xlab("Comunidad o Ciudad Autónoma\n") +
    ylab("\nPorcentaje de voto en blanco [%]")

ggplot(elections) + geom_boxplot((aes(x = comunidad_nulo, 
                                      y = voto_nulo_p))) +
    coord_flip() + xlab("Comunidad o Ciudad Autónoma\n") +
    ylab("\nPorcentaje de voto nulo [%]")
```

¿Cuántas mayorías absolutas se repartieron por España?

```{r}
absol <- by(election_processed[,  c("party", "seats", "method")],
            election_processed$town,
            function(x) {
                # Current government, who and what condition
                cur <- x[x$method == "current", ]
                current_government <- cur$party[1]
                current_seats <- cur$seats[1]
                current_maj <- cur$seats[1] > sum(cur$seats[-1])
                    
                # Without considering blanks
                bla <- x[x$method == "noblanks", ]
                blanks_government <- bla$party[1]
                blanks_seats <- bla$seats[1]
                blanks_maj <- bla$seats[1] > sum(bla$seats[-1])
                
                # Without threshold
                thr <- x[x$method == "nothreshold", ]
                threshold_government <- thr$party[1]
                threshold_seats <- thr$seats[1]
                threshold_maj <- thr$seats[1] > sum(thr$seats[-1])
                
                # Look for changes in seats
                current_blank <- nrow(cur) != nrow(bla) ||
                                 any(cur$seats != bla$seats)
                
                current_threshold <- nrow(cur) != nrow(thr) ||
                                     any(cur$seats != thr$seats)
                
                return(data.frame(current_government = current_government,
                                  current_seats = current_seats,
                                  current_maj = current_maj,                                  
                                  blanks_government = blanks_government,
                                  blanks_seats = blanks_seats,
                                  blanks_maj = blanks_maj,
                                  threshold_government = threshold_government,
                                  threshold_seats = threshold_seats,
                                  threshold_maj = threshold_maj,
                                  current_blank = current_blank,
                                  current_threshold = current_threshold))

            })

nabsol <- names(absol)
absol <- do.call(rbind, absol)
absol$town <- nabsol
```

¿En cuántos municipios cambiaría el número de concejales del partido en la mayoría? Pocos. Tabla debajo:

```{r}
sum(absol$current_seats != absol$blanks_seats)
absol[which(absol$current_seats != absol$blanks_seats), "town"]
election_processed[election_processed$town %in% absol[which(absol$current_seats != absol$blanks_seats), "town"] & election_processed$method %in% c("current", "noblanks"), c("party", "seats", "method", "town")]
```

Solamente en un 1 caso una localidad dejaría de tener un gobierno con mayoría absoluta. Y el agraciado es:

```{r}
absol[absol$current_maj != absol$blanks_maj, "town"]
```

Esto es solamente en casos en los que es el partido más votado el que pierde un concejal. Si echamos un ojo a cualquier partido con representación, hay movimientos de concejales en 29 localidades:

```{r}
table(absol$current_blank)
absol[absol$current_blank, "town"]
election_processed[election_processed$town %in% absol[absol$current_blank, "town"] & election_processed$method %in% c("current", "noblanks"), c("party", "seats", "method", "town")]
```

¿Cómo son estas ciudades?

```{r}
changed_towns <- absol[absol$current_blank, "town"]
elections_changed <- elections[elections$Nombre.de.Municipio %in% changed_towns, ]
mean(elections_changed$Población)

ggplot(elections_changed) + geom_histogram(aes(x = Población), fill = "white",
                                   color = "black", binwidth = 1 / 50) +
    scale_x_log10(breaks = c(seq(10000, 100000, 10000), 4e5),
                  labels = c(as.character(seq(10000, 90000, 10000)), "100000",
                             "400000")) + 
    xlab("Población (escala logarítmica, base 10)") +
    ylab("Número de municipios\n") +
    theme(axis.text.x = element_text(angle = 45, hjust = 1))
```

Son sitios más o menos grandecitos, de unos 50.000 habitantes de media; el mayor de ellos: Las Palmas de Gran Canaria. Tiene sentido: el umbral del 5 % hace efecto después de que se hayan hecho unos pocos repartos mediante D'Hont.

Todo esto tiene en cuenta un efecto muy poco realista pero posible con la ley actual: que no haya voto en blanco o éste se minimice lo máximo posible. Si atendemos a otros escenarios hipotéticos, como que no exista un umbral de voto mínimo para acceder al reparto de concejales, el cuento cambia bastante.

En ese caso, en todas estas localidades, anteriormente gobernadas por mayoría absoluta, hay que empezar a hacer pactos:

```{r}
absol[absol$current_maj != absol$threshold_maj & !absol$threshold_maj, "town"]
```

